臺灣臺北地方法院民事判決　　　　　　　 94年度訴字第165號
原　　　告　乙○○
法定代理人　丙○○
訴訟代理人　甲○○律師
被　　　告　萬國電腦股份有限公司
　　　　　　　　　　　設台北縣新店市○○路四十五巷一、三
　　　　　　　　　　　　號四、.
法定代理人　丁○○　　住同上
訴訟代理人　林鼎鈞律師
複代理人　　池泰毅律師
上列當事人間確認股東會決議無效等事件，本院於民國94年5月3
日言詞辯論終結，判決如下：
    主  文
被告於民國93年10月19日93年度第1次股東臨時會所為辦理93年
度私募現金增資案決議應予撤銷。
原告其餘之訴駁回。
訴訟費用由被告負擔。
    事實及理由
一、原告起訴主張：被告於民國93年10月19日上午9時，假該公
    司會議室舉行93年度第1次股東臨時會（下稱系爭股東會）
    ，於討論事項第一案列載「擬辦理本公司（即被告）九十三
    年度私募現金增資案」，經出席股東林建銓臨時提議「第三
    點中『本次私募股數以不超過32,000,000股為限』修正為『
    以不超過90,000,000股為限』。且加列『此次私募案待今日
    臨時會通過後授權董事會視實際狀況決定一年內一次或分次
    發行』。」，並經股東會決議通過股東林建銓臨時提議修正
    後93年度私募現金增資案，惟被告就該私募現金增資案中有
    關「價格訂定之依據及合理性」、「特定人選擇之方式。其
    已洽定應募人者，並說明應募人與公司之關係」、「辦理私
    募之必要理由」等事項，完全未於該股東會開會通知書之召
    集事由中列舉及說明，且被告於通過前開私募現金增資案時
    ，當時有效之章程規定公司資本總額亦僅為新台幣710,000,
    000元，故該私募增資決議違反證券交易法第43條之6第6、7
    項定，應屬無效；縱非無效，其召集程序亦屬違反證券交易
    法第43條之6第6項之規定，且該有價證券之私募，涉及公司
    股權結構之變動甚巨，且剝奪原有股東之優先認股權，對原
    有股東影響重大，其違反之情事重大且對決議之結果產生實
    質影響，故應予撤銷。並為先位聲明：確認被告於93年10
    月19日所舉行之93年度第1次股東臨時會所為辦理93年度私
    募現金增資案之股東會決議無效。備位聲明：被告於93年10
    月19日所舉行之93年度第1次股東臨時會所為辦理93年度私
    募現金增資案之股東會決議應予撤銷。
二、被告則以：系爭股東會決議內容，係同意被告辦理93年度私
    募現金增資，並通過股東林建詮為修正私募股數、授權董事
    會決定發行時間、次數及定價之提議，核其內容，與證券交
    易法第43條之6規定並無違反之處，亦未有不合被告公司章
    程之情形，至證券交易法第43條之6第6項之規定，核屬對於
    私募資金提案之說明內容，其性質為提案討論事項有關資訊
    之提供，而非擬為表決決議之事項，因系爭股東會召集事由
    中已列明「進行有價證券之私募」之提案討論事項者，已足
    使收受召集通知之股東知悉擬討論決議之事項為何，非不得
    由股東於股東會中依法進行決議，且因公開發行股份公司股
    東人數甚眾，而有關提案討論事項上之說明繁瑣，往往難以
    一一列載於開會通知上，故慣例上僅將提案討論事項列於開
    會通知之召集事由，而另將其說明詳載於股東議事手冊中，
    並提供股東自由取閱，此亦為被告公司所遵循，縱認被告於
    股東會召集事由未就私募資金部分為相關說明之記載，其情
    節亦非屬重大，又系爭股東會之決議，已經持有被告已發行
    股份總數百分之74.14之股東出席，並經出席股東佔表決權
    數百分之99.92決議通過者，顯已符合法定表決權比例，以
    僅占被告公司已發行股份總數百分之0.025之原告出席系爭
    股東會並為反對之表決，亦不影響上開決議之結果，實不符
    公司法第189條之1之規定，原告之請求要屬無據等語，資為
    抗辯。並聲明：原告之訴駁回。
三、兩造不爭執事項：
  (一)被告為公開發行股票之公司。
  (二)原告為被告股東。
  (三)被告93年10月19日召開93年度第1次股東臨時會，會中決議
    通過依證券交易法第43-6條第1項之決議比例、私募對象之
    規定，決議通過私募現金增資案。
  (四)原告未出席系爭股東會。
  (五)系爭股東會開會通知書上之召集事由僅記載「辦理本公司九
    十三年度私募現金增資案」，並未依證券交易法第43-6條第
    6項記載「價格訂定之依據及合理性。」、「特定人選擇之
    方式。其已洽定應募人者，並說明應募人與公司之關係。」
    、「辦理私募之必要理由。」等事項。
  (六)有關系爭決議之私募現金增資之「價格訂定之依據及合理性
    。」、「特定人選擇之方式。其已洽定應募人者，並說明應
    募人與公司之關係。」、「辦理私募之必要理由。」等事項
    ，已列載於股東議事手冊及議事錄。
  (七)系爭決議通過之內容，其中有關私募股數、授權董事會分次
    發行及私募價格之訂定依據，由在場股東提議修正。
  (八)系爭股東會經持有被告已發行股份總數74.14%之股東出席，
    其中占被告已發行股份總數22.36%之股東係經徵求及非屬徵
    求之受託代理出席。
  (九)系爭決議係經持有被告已發行股份總數74.14%之股東出席，
    出席股東表決權數99.92%決議通過。
  (十)會議現場供股東索取議事手冊。
  (十一)私募已完成。
  (十二)被告因系爭股東會違反證券交易法第43-6條第6項之規定，
    經行政院金融監督管理委員會處以罰鍰確定。
  (十三)原告合法提起撤銷決議訴訟。
四、本件爭點厥為：(一)原告所提確認系爭決議無效之訴，有無確
    認利益？(二)原告主張系爭決議因未將前開價格之訂定、特定
    人之選擇、私募之理由暨分次私募等相關事項列舉於開會通
    知書內，並說明之，違反證券交易法第43-6條第6、7項之規
    定且其決議增資數額超過章程所定資本，而有決議內容違反
    法令或章程之無效情形，有無理由？(三)原告主張系爭股東會
    因未將前開價格之訂定、特定人之選擇及私募之理由列舉於
    開會通知書內，並說明之，違反證券交易法第43-6條第6項
    之規定，而有召集程序違反法令屬重大且影響決議應予撤銷
    之情形，有無理由？爰析述如下：
  (一)按「股東會決議之內容，違反法令或章程者無效」公司法第
    191條定有明文，是股東會決議之內容，違反法令或章程之
    無效，係自始、當然、確定無效，任何人得於任何時間、任
    何方式主張其無效，對決議是否無效而發生爭執時，並得提
    起確認股東會決議無效訴訟，是本件原告主張被告於93年10
    月19日所召開93年度第1次股東臨時會，會中決議通過辦理
    93年度私募現金增資案，因違反證券交易法第43-6條第6、7
    項之規定，是該股東臨時會決議因內容違反法令無效，惟為
    被告所否認，則兩造就此既有爭執，則揆諸前開說明，原告
    自得提起本件確認系爭決議無效之訟訴。
  (二)有關系爭決議內容是否違反證券交易法第43-6條第6、7項之
    規定及被告章定資本額，而有無效情形部分：
    按股東會決議之內容，違反法令或章程者無效，為公司法第
    191條所明定，足見股東會決議無效之原因乃股東會決議之
    內容違反法令或章程，例如股東會為違反股東平等原則、股
    東有限責任原則或股份轉讓自由原則之決議，或為侵害股東
    固有權之決議，或為違反公序良俗或強行法規定之決議等屬
    之。查，原告主張應予撤銷之系爭決議，其內容包括私募股
    數不得超過00000000股，私募之定價以不低於定價基準日前
    一、三及五個營業日平均價格擇一之七成為原則或依最近期
    財報經會計師查核簽證或核閱之每股淨值計算，及授權董事
    會一次或分次發行等，惟觀諸證券交易法第43-6條第6項係
    針對私募有價證券時，應於股東會召集事由中列舉並說明相
    關事項，核非就私募股數之數量及價格之訂定標準所為之規
    定，故有關系爭決議中有關私募股數及價格之決定，實無違
    反證券交易法第43-6條第6款規定之餘地，至證券交易法第
    43條之6第7項係針對私募有價證券之分次發行所為之規定，
    系爭決議所為授權被告董事會分次發行私募之股票，亦未見
    違反該規定之情形，故原告主張系爭決議內容違反證券交易
    法第43條之6第6、7項之規定，尚屬無據。次查，系爭股東
    會於系爭決議時，其決議通過之際，被告章程所定之資本額
    固不足系爭決議通過後之公司總資本額，惟系爭股東會於系
    爭決議後，緊接下一議案即為修正公司章程之登記資本額，
    提高為2,000,000,000元即000000000股，並決議通過等情，
    有該次股東臨時會議事錄可憑，以該二決議時間緊接，且有
    關章定資本額之修正為預定提案，於系爭私募現金增資決議
    時已為被告公司及參與決議之股東所得預見，則系爭有關私
    募資金決議之資本額超過章程原定數額時，參與決議之股東
    原得於緊接之下個議案中予以補正以符合章程之規定，況且
    系爭股東會亦已決議通過變更章程提高資本額登記之決議，
    如前所述，系爭決議有關私募資金數額部分，要非可認係違
    反章定之資本額。故原告主張系爭決議因違反證券交易法第
    43-6條第6、7項之規定及被告章定資本額，而有無效情形，
    自不足採。
  (三)系爭股東會因未將前開私募價格之訂定、特定人之選擇及私
    募之理由列舉於開會通知書內，並說明之，因違反證券交易
    法第43-6條第6項之規定，而有召集程序違反法令屬重大且
    影響決議應予撤銷之情形部分：
    按股東會之召集程序或其決議方法，違反法令或章程時，股
    東得自決議之日起三十日內，訴請法院撤銷其決議，公司法
    第189條定有明文，次按公開發行股票之公司進行有價證券
    之私募者，應在股東會召集事由中列舉並說明左列事項，不
    得以臨時動議提出：一價格訂定之依據及合理性。二特定人
    選擇之方式。其已洽定應募人者，並說明應募人與公司之關
    係。三辦理私募之必要理由。此為證券交易法第46條之6第6
    項就公開發行公司為私募有價證券時有關股東會召集程序之
    規定，若公開發行公司於私募有價證券時，其所召集之股東
    會違反前開證券交易法第43條之6第6項之規定，自屬召集程
    序違反法令，該股東會所為有價證券之私募決議，應依公司
    法第189條之規定予以撤銷。查本件系爭私募有價證券之決
    議，因系爭股東會開會通知書上之召集事由僅記載「辦理本
    公司九十三年度私募現金增資案」，而未併為說明「價格訂
    定之依據及合理性。」、「特定人選擇之方式。其已洽定應
    募人者，並說明應募人與公司之關係。」、「辦理私募之必
    要理由。」等事項，而有違反證券交易法第43-6條第6項之
    規定，經行政院金融監督管理委員會處以罰鍰確定等情，為
    兩造所不爭，已如前述，因被告召集系爭股東會違反前開召
    集程序之規定，系爭決議自應予撤銷，原告此部分之主張，
    自足採。至被告另抗辯原告為未滿17歲之學生，非實際參與
    股票投資之人，被告未於召集通知上為私募有價證券之相關
    說明，顯難影響其參與股東會之意願，且系爭股東會召集時
    ，已在召集通知上列明「進行有價證券之私募」，足使股東
    知悉擬決議之議案為何，此參照以變更章程為召集事由時亦
    僅列舉該事由於召集通知而未併將擬變更章程之內容及其說
    明列於召集通知上自明，且因公開發行公司股東眾多，依慣
    例僅將議案說明詳載於股東議事手冊，被告已依該慣例將有
    關私募有價證券之相關說明載明於股東議事手冊，供股東自
    由取閱，且原告所持有之股份極微，而系爭決議之決議比例
    亦遠超過法定之決議比例，系爭決議縱有違反相關規定，亦
    因違反之事實非屬重大且於決議無影響，依公司法第189 條
    之1規定，不應撤銷云云。查，原告縱屬在學而非實際為股
    票投資者，惟其仍可委託他人出席系爭股東會，被告未於召
    集通知上為相關私募之說明，尚非無影響原告或其受託人出
    席股東會之意願。次查，有價證券之私募排除原股東及員工
    之優先認購權利，其對股東之權益影響甚鉅，故證券交易法
    第43條之6第6項明文規定應於股東會召集通知上說明私募之
    相關事項，以便股東決定是否參與該股東會，以行使權利，
    此觀諸證券交易法於91年2月6日新增第43條之6之立法理由
    載為，有價證券之私募因排除原股東及員工優先認購權利，
    涉及股東權益，爰明定應經股東會之決議同意，並應於股東
    會召集事由列舉說明相關事項，不得以臨時動議提出自明，
    至有關章程之變更，於公司法第172條第5項僅規定應於召集
    事由中列舉，核與前開證券交易法第43條之6第6項所為應於
    召集事由中說明私募有價證券之規定不同，自不得援引並比
    照辦理。再查，被告雖於系爭股東會現場備有載明私募有價
    證券相關說明之股東議事手冊供參與之股東現場取閱，惟該
    股東議事手冊對非親自參與股東會之股東（包括委託代理及
    徵求委託書者）而言，均未能於收到召集通知時即知悉其內
    容以決定是否參與股東會行使權利，自不符證券交易法第43
    條之6第6項規定之立法意旨。末以，系爭決議雖符合證券交
    易法第43條之6第1項之有代表已發行股份總數過半數股東之
    出席，出席股東表決權3分之2以上同意之決議比例，已如前
    述，惟系爭股東會出席股東所佔已發行股份總數74.14%中，
    其中2.47%為徵求委託書者，19.89%為非屬徵求之受託代理
    ，經扣除後僅51.78%為親自出席之股東（其計算式為
    74.14%-2.47%-19.89%=51.78%），依前所述，因有關私募有
    價證券之相關說明事項僅該親自出席之股東知悉後並就該議
    案為表決，縱使該親自出席之股東全部贊成系爭決議，亦僅
    占已發行股份表決權數51.78%（按依被告公司章程第12條規
    定被告公司股東每股有一表決權，而依被告公司股權分散表
    查詢所載被告公司本身並未持有公司股票，故被告公司每一
    股份以一表決權數計算之），因被告違反前述召集程序而影
    響股東出席之決定，若評估系爭決議是否因召集程序違反法
    令而影響決議，自應以全體股東均出席系爭股東會為其評估
    基準，依前所述，若以親自出席系爭股東會之股東均贊成系
    爭決議，其所代表之表決權數亦未逾法定出席股東表決權數
    3 分之2比例（即以全體股東均出席計算其法定通過之表決
    權比例），系爭決議因被告違反程序而對決議有影響，依公
    司法第189條之規定，本院應予以撤銷。綜上所述，被告所
    辯，尚不足採。
五、綜上所述，被告所召集系爭股東會之私募有價證券之決議，
    其內容並未違反法令，原告所為先位聲明固無理由，應予駁
    回，惟因系爭股東會之召集程序違反法令，且影響系爭決議
    ，原告備位聲明撤銷系爭決議，為有理由，應予准許。
六、因本案事證已臻明確，兩造其餘主張陳述及所提之證據，均
    毋庸再予審酌，附此敘明。
七、訴訟費用之負擔：民事訴訟法第79條。
中　　華　　民　　國　　94　　年　　5　　月　　20　　日
                               民事第六庭法　官　李媛媛
以上正本係照原本作成
如對本判決上訴，須於判決送達後20日內向本院提出上訴狀
中　　華　　民　　國　　94　　年　　4　　月　　23　　日
                    　　         　　　　書記官　林秀妙
